【裁判字號】    95,簡上,265
【裁判日期】    951127
【裁判案由】    偽造文書等
【裁判全文】
臺灣臺北地方法院刑事判決             95年度簡上字第265號
上  訴  人  乙○○（原名廖宗環）
即  被  告
上列上訴人即被告因偽造文書等案件，不服臺灣臺北地方法院簡
易庭九十五年度簡字第二五二四號中華民國九十五年八月二十一
日第一審簡易判決（聲請簡易判決處刑案號：臺灣臺北地方法院
檢察署九十五年度偵字第一０一七九號），提起上訴，本院管轄
之第二審合議庭判決如下：
    主  文
原判決撤銷。
乙○○連續行使偽造私文書，足以生損害於他人，累犯，處有期
徒刑伍月，如易科罰金，以銀元參佰元即新台幣玖佰元折算壹日
。信用卡簽帳單上偽造之「甲○○」簽名壹枚、「張尚中」簽名
貳枚均沒收。
    事  實
一、乙○○（原名廖宗環）前於民國九十一年間因違反選舉罷免
    法案件，經臺灣板橋地方法院以八十九年度訴字第三二一號
    判決有期徒刑三月，褫奪公權一年，嗣經臺灣高等法院以九
    十一年度上訴字第八二三號判決駁回上訴確定，甫於九十一
    年七月十八日易科罰金執行完畢。詎仍不知悔改，於九十五
    年二月二十日凌晨二時許，與友人甲○○前往位於臺北市○
    ○區○○街二段五十四號亞洲夜總會（即渱瀧洋行）找小姐
    坐檯飲酒作樂，過程中甲○○不勝酒力誤將其所有臺北富邦
    商業銀行（下稱臺北富邦銀行）信用卡（卡號為00000
    00000000000號）一張交予亞洲夜總會內某不詳
    姓名年籍之小姐欲作為消費刷卡之用，惟於二人飲酒完畢欲
    行離去經櫃檯結帳人員要求該持卡人於簽帳單上簽名之際，
    甲○○認其前已支付過其他共同飲酒之費用，乃反悔不願支
    付，遂拒絕簽名逕自離去，乙○○因身無分文又無信用卡可
    供刷卡消費，乃生行使偽造私文書及為自己不法利益之概括
    犯意，謊稱為甲○○本人而於簽帳單私文書上偽造「甲○○
    」、「張尚中」（此為甲○○之別名）之簽名各一枚而偽造
    該簽帳單私文書後交還櫃檯人員以行使，使該櫃檯人員誤認
    為係甲○○本人簽名刷卡消費而同意之，乙○○因此詐得金
    額為新台幣（下同）一萬三千一百三十元之小姐坐檯服務；
    嗣乙○○又因無處可過夜休息，乃承前不法利益及行使偽造
    文書之概括犯意，前往位於臺北市○○○路○段六十六之一
    號一樓寶麗晶海洋主題館住宿，並持上開因甲○○先行離去
    而代為保管之信用卡，向寶麗晶海洋主題館人員謊稱為甲○
    ○本人，而持該卡刷卡消費，並於簽帳單私文書上偽造「張
    尚中」簽名一枚而偽造該簽帳單私文書後交還該人員而行使
    ，使寶麗晶海洋主題館人員誤認係甲○○本人刷卡消費而同
    意之，乙○○復因此詐得價值三千八百五十元之住宿服務利
    益，乙○○上開行為分別足生損害於甲○○、臺北富邦銀行
    及各特約商店。
二、案經甲○○訴由臺北市政府警察局萬華分局報告臺灣臺北地
    方法院檢察署檢察官偵查後聲請以簡易判決處刑。
    理  由
一、訊據被告乙○○對於於上開時間、地點，與友人甲○○一同
    前往亞洲夜總會找小姐坐檯飲酒作樂，之後甲○○自行拿出
    上開信用卡給小姐刷卡後又拒絕簽名逕自離去，遂由伊於簽
    帳單上簽名，並持該信用卡前往寶麗晶海洋主題館以「張尚
    中」之名刷卡住宿等情，固坦承在卷，惟矢口否認有何行使
    偽造私文書、詐欺犯意，辯稱：甲○○本來自己要刷卡，後
    來不知何原因又拒絕離去，伊只好簽名，伊與甲○○是朋友
    ，本來就經常互相使用信用卡，此次是因為銀行要甲○○提
    出告訴，甲○○才會告的云云。經查：
  (一)被告於上開時間、地點，與甲○○一同在亞洲夜總會找小姐
    坐檯飲酒作樂，之後甲○○反悔拒絕以其上開信用卡刷卡消
    費而逕自離去，遂由被告於簽帳單上冒用「甲○○」、「張
    尚中」之名簽名，嗣被告又持該信用卡前往寶麗晶海洋主題
    館以「張尚中」之名刷卡住宿等情，為被告所不否認（見偵
    查卷第三二、三三頁、本院九十五年十月二十四日準備程序
    筆錄第二頁、九十五年十一月十三日審判筆錄第一頁），核
    與證人即告訴人甲○○於偵查及本院審理中所為證詞相符（
    見偵查卷第三一頁、本院審判筆錄第三、四頁），並有亞洲
    夜總會（渱瀧洋行）、寶麗晶海洋主題館簽帳單影本各一紙
    在卷可稽（見偵查卷第二二、四三頁）。被告雖於本院審理
    中提示該簽帳單時辯稱不知道亞洲夜總會簽帳單上「甲○○
    」、「張尚中」是不是伊簽名的云云，惟若簽帳單已經有持
    卡人「甲○○」之簽名，櫃檯人員又何須再要求持卡人簽名
    而為告訴人甲○○所拒絕？況被告前於偵查及本院準備程序
    中已經確認該次簽帳單亦係由伊簽告訴人之名乙節（見偵查
    卷第三二頁、本院準備程序筆錄第二頁），是其嗣後變易前
    詞，並非可採。
  (二)被告既坦承在亞洲夜總會時，告訴人不知為何把信用卡拿給
    小姐後又拒絕簽名，自己跑掉，並沒有告訴伊要伊幫忙簽名
    ，伊也沒有告訴告訴人就拿信用卡去住旅館等語（見偵查卷
    第三二頁、本院審判筆錄第一、五頁），而證人即告訴人亦
    堅詞否認有同意、授權被告拿信用卡刷卡消費乙節（見本院
    審判筆錄第四頁），則顯然告訴人已經拒絕以上開信用卡刷
    卡消費，且未授權或同意被告代為簽名或使用該信用卡自行
    刷卡消費，縱該信用卡為告訴人自行拿出來的，其既然已經
    拒絕，被告又非持卡人，亦未獲告訴人授權，自無權偽造告
    訴人簽名於簽帳單上，被告確有冒告訴人之名而偽造告訴人
    簽名以偽造簽帳單私文書後進而行使之情無誤。
  (三)另被告供述：當天錢已經花完了等詞（見偵查卷第三二頁、
    本院審判筆錄第九頁），則在告訴人拒絕以信用卡刷卡消費
    之情下，被告又無錢或信用卡支付亞洲夜總會之小姐坐檯飲
    酒費用，乃於簽帳單上冒告訴人之名而偽造其簽名，當有使
    亞洲夜總會櫃檯人員誤認被告係持卡人本人而同意其刷卡消
    費，被告有為自己不法利益意圖亦明，而被告事後又持該信
    用卡住宿旅館，更未獲得告訴人同意或授權，其冒名刷卡消
    費而有為自己不法利益意圖更明。被告辯稱並無詐欺意圖，
    伊與告訴人經常共同使用信用卡云云，顯屬事後卸責之詞，
    委無足採。
  (四)綜上所述，被告辯解均非可採。本件事證明確，被告犯行已
    堪認定，應依法論科。
二、查刑法部分條文業於九十四年二月二日公布，於被告行為後
    之九十五年七月一日施行，其中刪除刑法第五十六條，修正
    第二條、第二十五條、第二十六條、第二十八條、第三十三
    條、第五十五條規定。按行為後法律有變更者，適用行為時
    之法律，但行為後之法律有利於行為人者，適用最有利於行
    為人之法律，現行刑法第二條第一項定有明文。此條規定乃
    與刑法第一條罪刑法定主義契合，而貫徹法律禁止溯及既往
    原則，係規範行為後法律變更所生新舊法律比較適用之準據
    法，是刑法第二條本身雖經修正，但其既屬適用法律之準據
    法，本身尚無比較新舊法之問題，應一律適用裁判時之現行
    刑法第二條規定以決定適用之刑罰法律，先予說明。又以本
    次刑法修正之比較新舊法，應就罪刑有關之共犯、未遂犯、
    想像競合犯、牽連犯、連續犯、結合犯，以及累犯加重、自
    首減輕暨其他法定加減原因與加減例等一切情形，綜其全部
    罪刑之結果而為比較，有最高法院九十五年五月二十三日九
    十五年度第八次刑庭會議決議意旨可資參照。經綜合比較如
    附表所示修正前後之規定，認以修正前之刑法有利於被告，
    依現行刑法第二條第一項前段，應整體適用修正前刑法規定
    。是核被告所為係犯修正前刑法第二百十六條、第二百十條
    行使偽造私文書罪、第三百三十九條第二項、第一項詐欺得
    利罪（公訴意旨雖認應依同條第一項詐欺取財罪處斷，惟被
    告詐得者分別係招呼小姐坐檯飲酒作樂與住宿旅館之服務，
    應屬同條第二項之利益，而非實際上取得財物，惟起訴事實
    相同，並經本院當庭告知此部分罪名【見本院審判筆錄第八
    頁】，爰依法變更起訴法條，附此說明）。被告於簽帳單上
    偽造簽名係偽造簽帳單私文書，又偽造簽帳單私文書之低度
    行為，為行使偽造私文書之高度行為所吸收，均不另論罪。
    被告先後二次行使偽造私文書、詐欺得利犯行，時間緊接，
    分別觸犯構成要件相同之罪，顯均係基於概括犯意為之，均
    為連續犯，依修正前刑法第五十六條規定各論以一罪，並均
    加重其刑；又被告為詐欺得利而行使偽造私文書，其所犯上
    開二罪名有修正前刑法第五十五條後段方法、目的之牽連犯
    關係，從較重之連續行使偽造私文書罪處斷。再被告前於九
    十一年間因違反選舉罷免法案件，經臺灣板橋地方法院以八
    十九年度訴字第三二一號判決有期徒刑三月，褫奪公權一年
    ，嗣經臺灣高等法院以九十一年度上訴字第八二三號判決駁
    回上訴確定，甫於九十一年七月十八日易科罰金執行完畢，
    有臺灣高等法院被告前案紀錄表可稽，於五年以內再犯本件
    最重本刑為有期徒刑以上之罪，為累犯，依修正前刑法第四
    十七條規定遞加重其刑。
三、公訴意旨另以：被告於上開時間、地點，趁告訴人不勝酒力
    之際，竟意圖為自己不法所有，竊取告訴人所有置於上衣口
    袋內之上開臺北富邦銀行信用卡一張，因認此部分另涉修正
    前刑法第三百二十條第一項竊盜罪嫌。惟訊之被告堅決否認
    有何竊盜犯行，辯稱：信用卡是告訴人自己交給酒店小姐的
    等詞。而證人甲○○證稱：當天已經在五條通、泰山那邊喝
    過很多酒，到了亞洲夜總會，好像有人叫我，我也不知道信
    用卡為何會到櫃檯那邊，第二天酒醒後想起信用卡好像在酒
    店，就先打電話到銀行問有無被盜刷，隨後就接到被告電話
    說信用卡在他那邊，並不認為信用卡是被告偷的等語（見本
    院審判筆錄第三、七頁）。而依常情，酒醉之人對於事情判
    斷能力顯然不佳，則告訴人因酒醉中茫茫然以致誤將信用卡
    交予酒店小姐，亦非不可能；況若被告真係竊取信用卡，又
    何以會在翌日主動打電話告知告訴人關於信用卡在其處一事
    ？是被告辯稱信用卡是告訴人自己拿給酒店小姐等語，非不
    可採信。此外，復查無其他積極證據足認被告確有公訴人所
    指竊盜犯行，原應為被告無罪之諭知，然公訴人認此部分與
    前開經本院認定有罪部分有修正前牽連犯之裁判上一罪關係
    ，爰不另為無罪之諭知。
四、原審以被告連續行使偽造私文書，足以生損害於他人，累犯
    而犯修正前刑法第三百二十條第一項、第二百十六條、第二
    百十條、第三百三十九條第一項竊盜、行使偽造私文書及詐
    欺取財犯行之事證明確，據以論罪科刑，固非無見，惟：(一)
    被告冒名盜刷所使用之上開信用卡係告訴人主動交予酒店小
    姐後未取回，無證據證明為被告竊取，是原審認此部分該當
    於竊盜罪嫌，尚屬未洽。(二)又被告先後於亞洲夜總會、寶麗
    晶海洋主題館詐得者分別係小姐坐檯飲酒之服務與住宿服務
    ，被告並未實際取得財物，是此部分應屬詐欺得利，原審認
    應該當於詐欺取財，亦屬誤會。(三)被告所偽造之簽名分別為
    「甲○○」一枚、「張尚中」二枚，原審判決理由欄四及主
    文均指係「甲○○」簽名二枚，亦屬未當。被告上訴意旨否
    認全部犯行，部分有理由，部分雖無理由，然原判決既有如
    上述未洽之處，應由本院合議庭將原判決撤銷。爰審酌被告
    前有多次前科，有上開前案紀錄表為憑，素行不端，此次再
    犯本件犯行，顯見前開論罪科刑並未使其知所警惕，且犯罪
    後未坦承犯行，誤以為朋友之信用卡即可任意使用，既無正
    確概念，犯罪後又無悔意，態度不佳，其詐得利益之價值雖
    屬輕微，然未清償等一切情狀，量處如主文所示之刑。末按
    ，被告行為時之刑法第四十一條第一項前段規定：「犯最重
    本刑為五年以下有期徒刑以下之刑之罪，而受六個月以下有
    期徒刑或拘役之宣告，因身體、教育、職業、家庭之關係或
    其他正當事由，執行顯有困難者，得以一元以上三元以下折
    算一日，易科罰金。」，又被告行為時之易科罰金折算標準
    ，修正前罰金罰鍰提高標準條例第二條前段（現已刪除）規
    定，就其原定數額提高為一百倍折算一日，則被告行為時之
    易科罰金折算標準，應以銀元三百元折算一日，經折算為新
    臺幣後，應以新臺幣九百元折算為一日，惟九十五年七月一
    日修正公布施行之刑法第四十一條第一項前段則規定：「犯
    最重本刑為五年以下有期徒刑以下之刑之罪，而受六個月以
    下有期徒刑或拘役之宣告者，得以新臺幣一千元、二千元或
    三千元折算一日，易科罰金。」，比較修正前後之易科罰金
    折算標準，以九十五年七月一日修正公布施行前之規定，較
    有利於被告，亦應適用修正前刑法第四十一條第一項前段規
    定，定其折算標準。末查被告所偽造之簽帳單私文書商店存
    根聯已交商店持有，非被告所有，另持卡人存根聯部分並未
    扣案，無證據證明現仍存在，且非義務宣告沒收之物，為免
    將來執行不易，爰均不予宣告沒收，惟其上偽造之「甲○○
    」簽名一枚、「張尚中」簽名二枚，不問屬於犯人與否，均
    一併適用修正前刑法第二百十九條規定宣告沒收。
據上論斷，應依刑事訴訟法第四百五十五條之一第一項、第三項
、第三百六十九條第一項前段、第三百條，現行刑法第二條第一
項前段，修正前刑法第五十六條、第二百十六條、第二百十條、
第三百三十九條第二項、第一項、第五十五條後段、第四十七條
、第四十一條第一項前段、第二百十九條，罰金罰鍰提高標準條
例第二條，現行法規所定貨幣單位折算新臺幣條例第二條，判決
如主文。
本案經檢察官侯靜雯到庭執行職務
中    華    民    國    95    年    11    月    27    日
                  刑事第四庭    審判長法  官  劉慧芬
                                      法  官  郭惠玲
                                      法  官  黎惠萍
上正本證明與原本無異。
不得上訴。
                                      書記官  楊麗娟
中    華    民    國    95    年    11    月    27    日
附錄本案論罪科刑法條全文
修正前刑法第二百十六條、第二百十條、第三百三十九條第二項
中華民國刑法第二百十六條
（行使偽造變造或登載不實之文書罪）
行使第二百十條至第二百十五條之文書者，依偽造、變造文書或
登載不實事項或使登載不實事項之規定處斷。
中華民國刑法第二百十條
（偽造變造私文書罪）
偽造、變造私文書，足以生損害於公眾或他人者，處五年以下有
期徒刑。
中華民國刑法第三百三十九條
（普通詐欺罪）
意圖為自己或第三人不法之所有，以詐術使人將本人或第三人之
物交付者，處五年以下有期徒刑、拘役或科或併科一千元以下罰
金。
以前項方法得財產上不法之利益或使第三人得之者，亦同。
前二項之未遂犯罰之。
附表：
┌────────┬────────┬────────┬────────┐
│規定名稱        │修正前規定      │修正後規定      │新舊法個別比較結│
│                │                │                │論與理由        │
├────────┼────────┼────────┼────────┤
│刑法第五十六條連│連續數行為而犯同│刪除。          │適用舊法。      │
│續犯            │一罪名者，以一罪│                │本件事實，於新法│
│                │論。但得加重其刑│                │時應分論併罰，較│
│                │至二分一。      │                │不利於被告。    │
├────────┼────────┼────────┼────────┤
│刑法第二百十六條│（未修正）      │                │適用舊法（仍依罰│
│、第二百十條行使│                │                │金罰鍰提高標準條│
│偽造私文書罪    │                │                │例第一條規定提高│
│                │                │                │法定刑中罰金數額│
│                │                │                │十倍）          │
│                │                │                │新法並無較有利於│
│                │                │                │被告。          │
├────────┼────────┼────────┼────────┤
│刑法第三百三十九│法定刑中罰金數額│依刑法施行法第一│適用舊法（仍依罰│
│條第二項詐欺得利│以銀元計算。    │之一條規定，法定│金罰鍰提高標準條│
│罪              │提高法定刑中罰金│刑中罰金數額改以│例第一條規定提高│
│                │數額二倍至十倍。│新臺幣計算。    │法定刑中罰金數額│
│                │                │提高法定刑中罰金│十倍）          │
│                │                │數額至三十倍。  │新法並無較有利於│
│                │                │                │被告。          │
├────────┼────────┼────────┼────────┤
│刑法第四十七條累│受有期徒刑之執行│受徒刑之執行完畢│適用舊法。      │
│犯              │完畢，或受無期徒│，或一部之執行而│本件事實，於新舊│
│                │刑或有期徒刑一部│赦免後，五年以內│法均構成累犯，新│
│                │之執行完畢而赦免│故意再犯有期徒刑│法並無較有利於被│
│                │者，五年以內再犯│以上之罪者，為累│告。            │
│                │有期徒刑以上之罪│犯，加重本刑至二│                │
│                │，為累犯，加重本│分之一。        │                │
│                │刑至二分之一。  │                │                │
├────────┼────────┼────────┼────────┤
│刑法第五十五條後│犯一罪而其方法或│刪除。          │適用舊法。      │
│段牽連犯        │結果之行為犯他罪│                │本件事實，於新法│
│                │名者，從一重處斷│                │時應分論併罰，較│
│                │。              │                │不利於被告。    │
└────────┴────────┴────────┴────────┘


司法院資訊處製作；財團法人民間司法改革基金會備份。
